【裁判字號】    97,台抗,266
【裁判日期】    970410
【裁判案由】    違反毒品危害防制條例聲請再審
【裁判全文】
最高法院刑事裁定              九十七年度台抗字第二六六號
抗  告  人  甲○○
上列抗告人因違反毒品危害防制條例案件，不服台灣高等法院中
華民國九十六年十二月三十一日駁回聲請再審之裁定（九十六年
度聲再字第四四七號），提起抗告，本院裁定如下：
    主  文
抗告駁回。
    理  由
本件原裁定以：「本件聲請人甲○○（即抗告人，下同）聲請意
旨略稱：（一）本件原確定判決係以台灣板橋地方法院檢察署九
十四年板檢榮秋聲監續字第二八一號通訊監察書作為論罪依據，
惟該監察書所載受監察對象係綽號『段段』之段龍華，而聲請核
發該份監察書之承辦員警邵俊賢於偵查中亦證稱：『我們本來是
在監察綽號段段……段段後來有抓到，段段本名為段龍華』，有
台灣板橋地方法院檢察署檢察官九十六年度偵字第五三五號不起
訴處分書理由三之記載可稽；且依憑前開通聯紀錄所得資料而另
行聲請續行監聽之九十四年度聲監續字第四０三號通訊監察書，
當時已查悉所謂『武大仔』即係販毒者段段之上手……警方並不
知販毒予『段段』之上手『武大仔』即係聲請人，足見通訊監察
對象係綽號『段段』之段龍華，並非聲請人；且依前揭監續字第
二八一號監察書之另九支電話勾稽，並無警方所稱之往來通聯紀
錄，亦無聲請人與段龍華交易毒品之對話紀錄，而檢察官亦認定
聲請人與段龍華互不相識，則依據上開通訊監察所得之監聽譯文
，自無合法權源。（二）員警邵俊賢夾帶監聽聲請人通訊之不法
事證，難謂無偽造文書之嫌，且該監聽電話附表未蓋用檢察官職
章，顯係警方抽換原本偽造冒充者。爰依刑事訴訟法第四百二十
條第一項第一款『原判決所憑之證物已證明其為偽造或變造者』
、第六款『因發現確實之新證據，足認受有罪判決之人應受無罪
、免訴、免刑或輕於原判決所認罪名之判決者』等規定，提起再
審等語。惟按有罪之判決確定後，有左列情形之一者，為受判決
人之利益，得聲請再審︰一、原判決所憑之證物已證明其為偽造
或變造者；……六、因發現確實之新證據，足認受有罪判決之人
應受無罪、免訴、免刑或輕於原判決所認罪名之判決者。前項第
一款至第三款及第五款情形之證明，以經判決確定，或其刑事訴
訟不能開始或續行非因證據不足者為限，得聲請再審，為刑事訴
訟法第四百二十條第一項、第二項所明定。又所謂發現確實之新
證據，係指該證據於事實審法院判決前已經存在，為法院、當事
人所不知，不及調查斟酌，至其後始行發見，且就證據本身形式
上觀察，固不以絕對不須經過調查程序為條件，但必須顯然可認
為足以動搖原有罪確定判決，而為受判決人無罪、免訴、免刑或
輕於原判決所認罪名之判決者為限。且所謂確實之新證據，係指
其證據之本身在客觀上可認為真實，毋須經過調查，即足以動搖
原判決，使受刑人得受有利之裁判者而言，若在客觀上就其之真
實性如何，尚欠明瞭，非經相當之調查，不能辨其真偽，即與確
實新證據之『確實』含義不符，自難採為聲請再審之理由。故受
理再審聲請之最後事實審法院，應就聲請再審理由所稱之『新證
據』，是否具備事實審判決前已經存在，為法院、當事人所不知
，事後方行發見之『嶄新性』及顯然可認足以動搖原有罪確定判
決，應為無罪、免訴、免刑或輕於原判決罪名之『顯然（確實）
性』二要件，加以審查，作為判斷應否准予開始再審之準據。經
查：台灣板橋地方法院檢察署九十四年板檢榮秋聲監續字第二八
一號通訊監察書，業經原確定判決認定並未逾越授權實施監察之
範圍，且以『依當時線索僅知悉犯罪嫌疑人之綽號，為客觀環境
所致，尚難認監聽對象僅載明段段而非被告（即聲請人），即無
合法監聽之權源』，說明其憑以認定之依據，聲請人執通訊監察
書之監聽對象為綽號『段段』之人，而非聲請人等語，再事爭執
，並截錄原確定判決及另案不起訴處分書之部分內容，徒憑己意
片面解釋，顯然難謂已符合『發現確實新證據』之要件。又員警
邵俊賢所涉違反通訊保障及監察法一案，業經台灣板橋地方法院
檢察署檢察官以九十六年度偵字第五三五號處分不起訴在案；聲
請人雖執承辦員警抽換聲請監聽電話附表原本之方式，聲請核發
通訊監察書，顯然觸犯偽造文書之罪等語，聲請再審，但並未就
其所指該員警涉犯偽造文書犯行等情，提出法院判決有罪確定之
任何證明，亦未指明該案刑事訴訟不能開始或續行有何非因證據
不足之事證，揆諸前揭說明，亦不符聲請再審之法定事由」。乃
駁回抗告人甲○○本件再審之聲請。經核於法尚無不合。抗告人
之抗告意旨略稱：（一）抗告人係依據原確定判決援引作為判決
基礎之九十四年度板檢榮秋聲監續字第二八一號通訊監察書（下
稱二八一號通訊監察書）為證據，對該監察書之聲請監聽承辦員
警邵俊賢提起違反通訊保障及監察法之告訴，該案經台灣板橋地
方法院檢察署檢察官偵查後，作成之該署九十六年度偵字第五三
五號不起訴處分書，自屬「判決以後成立之文書」，而上開不起
訴處分書之內容，又係根據系爭二八一號通訊監察書記載之內容
，則上開不起訴處分書，核屬「判決確定後，發現確實之新證據
」，應無疑義。原裁定謂上開不起訴處分書，顯然難謂已符合發
現確實之新證據之要件等語，顯有誤會，於法自有未合。（二）
依上開不起訴處分書所載：「警方最先向本署聲請核發之通訊監
察對象係『段段』」，並參酌聲請該份通訊監察書之承辦員警邵
俊賢供稱：「我們本來是在監察綽號『段段』，在他們通聯紀錄
中有查到甲○○之紀錄，所以我們才掛線監聽。『段段』後來有
抓到，『段段』的本名為段龍華，……甲○○的通聯紀錄是因為
海山分局有抓到甲○○移送北檢時，因為認為『段段』在通聯紀
錄裡稱呼甲○○為『武大仔』，所以檢察官要求我們提供甲○○
與『段段』的通聯紀錄給他們參考」等語，足以證明「段段」與
甲○○，並非同一人，而系爭通訊監察書之監察對象既為綽號「
段段」者，其監聽對象應只限於段龍華，此應屬發現足以動搖、
證實原確定判決誤認系爭通訊監察書之受監察對象『段段』即係
抗告人之確實新證據。（三）依卷內監聽資料，抗告人使用之0
000000000號行動電話之監聽譯文，與「段段」使用之
電話監聽錄音，無論在對象、授權法源、期日、監聽所得數量等
，均不相同。則監聽抗告人使用0000000000號行動電
話之監聽譯文，顯係未經核發通訊監察書即違法夾帶監聽所得。
上揭監聽譯文，於原判決確定前，早已存在於卷內，其證據價值
為抗告人所不知，致未及提出。嗣於判決確定後，參酌上開不起
訴處分書之內容，始發現卷附通訊監察書之受監察對象非抗告人
。此證據顯於判決前已存在，而為法院或當事人所不知，致未及
提出，或雖知而不能提出，自屬判決確定後，發現確實之新證據
。（四）抗告人之監聽資料，係警方違法監聽所得，應依通訊保
障及監察法第二十六條第一條規定：「前二條違法監察通訊所得
之資料，不問屬於犯人與否，均沒收」處理。該份監聽譯文於審
判前，既須依法沒收，法院自不得將之採為證據，應無證據能力
。原裁定就抗告人此部分主張，未加審酌，又未說明抗告人前開
主張非可採納之理由，即駁回抗告人之再審聲請，自難謂為合法
等語。惟查：為受判決人之利益聲請再審，非有刑事訴訟法第四
百二十條第一項、第四百二十一條所列之情形不得為之。而同法
第四百二十條第一項第六款所謂：「發現確實之新證據」，係指
該項證據於事實審法院判決前已經存在，當時未能援用審酌，至
其後始行發現者而言，且該新證據必須可認為確實足以動搖原確
定判決，而為受判決人有利之判決者為限。而「確實之新證據」
係就證據本身為形式上觀察，固不以絕對不須經過調查程序為條
件，但必須顯然可認為足以動搖原有罪之確定判決，而為受判決
人無罪、免訴、免刑或輕於原判決所認罪名之判決。亦即該「新
證據」除須可認為確實具有足以動搖原確定判決，而對受判決人
為更有利判決之「確實性」外，尚須具備該證據係在事實審法院
判決前已存在，因未經發現，不及調查斟酌，或審判時未經注意
，至其後始行發現之「嶄新性」特質，二者均屬不可或缺，未具
備「確實性」與「嶄新性」二要件之證據，即不得據為聲請再審
之事由。原裁定就抗告人據以聲請再審之證據，均非確實之新證
據乙節，已於理由內詳予說明。抗告意旨（一）、（二）、（三
）仍執前詞，對原裁定理由內已詳細說明之事項，徒憑己見，任
意爭執，自非有理由。又再審及非常上訴制度，雖均為救濟已確
定之刑事判決而設，惟再審係為原確定判決認定事實錯誤而設之
救濟程序，非常上訴程序則在糾正原確定判決法律上之錯誤，如
對於原確定判決係以違背法令之理由聲明不服，則應依非常上訴
程序循求救濟；二者迥不相侔，不可不辨。抗告意旨（二）、（
三）、（四）另指摘原確定判決之採證與卷內證據資料之內容不
符、採納無證據能力之通訊監察資料作為判決之基礎各節，縱令
屬實，亦係原判決採證是否違背法令及得否提起非常上訴之問題
，抗告人據以聲請再審，亦無理由。綜上所論，本件抗告難認有
理由，應予駁回。
據上論結，應依刑事訴訟法第四百十二條，裁定如主文。
中    華    民    國  九十七  年    四    月    十    日
                      最高法院刑事第九庭
                          審判長法官  林  永  茂
                                法官  吳  昆  仁
                                法官  蘇  振  堂
                                法官  蕭  仰  歸
                                法官  何  菁  莪
      本件正本證明與原本無異
                                      書  記  官
中    華    民    國  九十七  年    四    月   十六   日
                                                 H


司法院資訊處製作；財團法人民間司法改革基金會備份。
